---
title: "SOLUCIONES taller en grupo Mat3 GIN 2025-2026"
author: "Serafí Nebot Ginard, Jaume Galmés Ramis"
lang: es
format:
  html:
    theme: superhero
    toc: true
    toc_depth: 6
    html-math-method: katex
    code-tools: true
    code-fold: true
    collapse: true
    keep-md: true
    code-overflow: wrap
editor: 
  markdown: 
    wrap: 72
---


```{r setup, include=FALSE}
knitr::opts_chunk$set(echo = TRUE, message = FALSE,
                      warning = FALSE,cache=FALSE)
# packages
library(tidyverse)
```

**Instrucciones para el taller**

Se entrega en grupos que deben de estar constituidos en la actividad de grupos. Los grupos son de 2 o 3 ESTUDIANTES, loa caso especiales consultadlos con el profesor para que los autorice.

**Enlaces y Bibliografía**
-   [R for data science, Hadley Wickham, Garret Grolemund.](https://r4ds.had.co.nz/)
-   [Fundamentos de ciencia de datos con R.](https://cdr-book.github.io/)
-   [Tablas avanzadas: kable, KableExtra.](https://haozhu233.github.io/kableExtra/awesome_table_in_html.html)
-   [Geocomputation with R, Robin Lovelace, Jakub Nowosad, Jannes Muenchow](https://r.geocompx.org/)
-   Apuntes de R-basico y tidyverse moodel MAT3.

**Objetivo MALLORCA**

Leeremos los siguientes datos de la zona de etiqueta `mallorca` con el
código siguiente:

```{r}
load("clean_data/mallorca/listing_common0.RData")
ls()
listings0 = listings_common0 %>%
  select(id, scrape_id, listing_url,
         neighbourhood_cleansed, price,
         number_of_reviews,
         review_scores_rating,
         review_scores_rating,
         review_scores_cleanliness,
         review_scores_location,
         review_scores_value,
         number_of_reviews,
         accommodates,
         bathrooms_text,
         bedrooms,
         beds,
         minimum_nights,
         description,
         latitude,
         longitude,
         property_type,
         room_type)
```

**listings**

Generamos la tibble `listings0` con datos DE 8 periodos DE apartamentos de inside Airbnb de Mallorca Y seleccionando cuantas variables nos parecen más interesantes.

Separararemos la fecha del scrapping que es en la que se observaron los datos de cada apartamento nos quedaremos con los apartamentos que aparecen en las 8 periodos "scrapeados".

```{r}
listings0= listings0 %>% 
  mutate(date=as.Date(substr(
    as.character(scrape_id),1,8),
    format="%Y%m%d"),
    .after=id)
```

Ahora analizamos las fechas de los scrapings y el número de veces que aparecen cada apartamentos.

```{r}
table(listings0$date)
```

Hay 8 periodos de scrapping y vamos a quedarnos con los apartamentos que aparecen en todos los periodos
Vemos que cada apartamento aparece 8 veces una por periodo.

```{r}
table(table(listings0$id))
```

Notemos que cada apartamento:
-   queda identificado por id y por date que nos da el periodo en la que apareció el dato.
-   así que cada apartamento aparece 8 veces ya que hemos elegido solo los apartamentos que 
    aparecen en las 8 muestras.
-   Las muestras son `r unique(listings0$date)`,

```{r}
unique(listings0$date)
```

**reviews**

Estos datos necesitan leerse de forma adecuada, las columnas 1, 2 y 4
deben ser de tipo `character` las otras son correctas

```{r}
  reviews=read_csv("data/mallorca/2025-09-21/reviews.csv.gz")
  str(reviews)
  head(reviews)
```

**neighbourhoods.csv**

Son dos columnas y la primera es una agrupación de municipios (están NA) y la segunda es el nombre del municipio

```{r} 
  municipios=read_csv("data/mallorca/2025-09-21/neighbourhoods.csv")
  str(municipios)
  head(municipios)
```

**neighbourhoods.geojson**

Es el mapa de Mallorca, o podemos leer así:

```{r}
library(sf)
library(tmap)

# Leer el archivo GeoJSON
geojson_sf <- sf::st_read("data/mallorca/2025-09-21/neighbourhoods.geojson")

# Crear un mapa interactivo
tmap_mode("plot") # Cambiar a modo  view/plot   que es interactivo/estático
tm_shape(geojson_sf) +
  tm_polygons(col = "cyan", alpha = 0.6) +
  tm_layout(title = "Mapa - GeoJSON Mallorca con municipios")
```

Tenéis que consultar en la documentación de inside Airbnb para saber que
significa cada variable. Os puede ser útil leer los ficheros
[DATA_ABB_modelo_de_datos.html](DATA_ABB_modelo_de_datos.html) y
[DATA_ABB_modelo_de_datos.pdf](DATA_ABB_modelo_de_datos.html) en los que
se explica el modelo de datos de inside Airbnb y como se cargan en el
espacio de trabajo.

Responder las siguientes preguntas con formato Rmarkdown (.Rmd) o quarto
(.qmd) y entregad la fuente un fichero en formato html como salida del
informe. Se puntúa la claridad de la respuesta, la calidad de la
redacción y la corrección de la respuesta.

<br>▂▂▂▂▂▂▂▂▂▂▂▂▂▂▂▂▂▂▂▂▂▂▂▂▂▂▂▂▂▂▂▂▂▂▂▂▂▂▂▂▂▂▂▂▂▂▂▂▂▂▂<br>


# Bloque de inicialización
Inicialización de los ficheros y librerías necesarias para la ejecución de las preguntas:

```{r inicializacion_preg1}
knitr::opts_chunk$set(echo = TRUE, message = FALSE, warning = FALSE)

library(tidyverse)
library(kableExtra)

load("clean_data/mallorca/listing_common0.RData") # Cargar datos procesados
listings0 <- listings_common0 # Asignamos a listings0

# Creamos la variable date si no existe, siguiendo el formato del scrape_id 
if(!"date" %in% names(listings0)){
  listings0 <- listings0 %>%
    mutate(
      date = as.Date(substr(as.character(scrape_id), 1, 8), format = "%Y%m%d"),
      .after = id
    )
}
```

# Pregunta 1 (**1punto**)

Del fichero con los datos de listings `listings0` calcula los estadísticos descriptivos 
de las variable `price` y de la variable `number_of_reviews` agrupados por municipio y por periodo.

Presenta los resultados con una tabla de kableExtra.

**Respuesta:**

```{r}
# 1. Cálculo de la tabla
tabla_stats <- listings0 %>%
  group_by(neighbourhood_cleansed, date) %>%
  summarise(
    n = n(),
    mean_price = mean(price, na.rm = TRUE),
    sd_price = sd(price, na.rm = TRUE),
    min_price = min(price, na.rm = TRUE),
    max_price = max(price, na.rm = TRUE),
    mean_reviews = mean(number_of_reviews, na.rm = TRUE),
    sd_reviews = sd(number_of_reviews, na.rm = TRUE),
    max_reviews = max(number_of_reviews, na.rm = TRUE)
  ) %>%
  ungroup() %>%
  arrange(neighbourhood_cleansed, date)

knitr::kable(
  tabla_stats,
  caption = "Estadísticos descriptivos: Precio y Reseñas por Municipio y Periodo",
  format = "html",
  digits = 2,
  col.names = c("Municipio", "Fecha", "N", 
                "Media Precio", "D.T. Precio", "Min Precio", "Max Precio",
                "Media Reseñas", "D.T. Reseñas", "Max Reseñas"),
  booktabs = TRUE
) %>%
  row_spec(0, color = "black", background = "#CCCCCC") %>% # Color negre i fons gris clar
  kable_styling(
    bootstrap_options = c("striped", "hover", "condensed"),
    full_width = FALSE,
    fixed_thead = TRUE, # L'apliquem després del canvi de color
    font_size = 12
  ) %>%
  scroll_box(height = "500px", width = "100%")
```


<br>▂▂▂▂▂▂▂▂▂▂▂▂▂▂▂▂▂▂▂▂▂▂▂▂▂▂▂▂▂▂▂▂▂▂▂▂▂▂▂▂▂▂▂▂▂▂▂▂▂▂▂<br>


# Pregunta 2 (**1punto**)

Consideremos las variables `price` y `number_of_reviews` de Pollença y
Palma del periodo "2024-09-13", del fichero `listing_common0_select.RData`. 
Estudiad si estos datos se aproximan a una distribución normal gráficamente. 
Para ello, dibujad el histograma, la función "kernel-density" que aproxima 
la densidad y la densidad de la normal de media y varianza las de las muestras 
de las variables `price` (para precios mayores de 50 y menores de 400) 
y `number_of_reviews` para Palma y\ Pollença

**Respuesta:**

```{r}
load("clean_data/mallorca/listing_common0_select.RData")

# Filtrado inicial: Fecha y Municipios
data_base <- listings_common0_select %>%
  filter(date == "2024-09-13", neighbourhood_cleansed %in% c("Palma de Mallorca", "Pollença"))

print(unique(data_base$neighbourhood_cleansed))

# --- ANÁLISIS DE LA VARIABLE PRICE ---

# Filtramos el precio según el enunciado
data_price <- data_base %>% filter(price > 50 & price < 400)

# Generamos los datos para la curva normal teórica por municipio
# Esto asegura que cada gráfico tenga su propia curva normal ajustada a su media/sd
grid_price <- data_price %>%
  group_by(neighbourhood_cleansed) %>%
  reframe(
    x_val = seq(min(price), max(price), length.out = 100),
    y_norm = dnorm(x_val, mean = mean(price), sd = sd(price))
  )

# Gráfico Price
g1 <- ggplot(data_price, aes(x = price)) +
  # Histograma (normalizado a densidad)
  geom_histogram(aes(y = after_stat(density)), bins = 30, fill = "lightblue", color = "white", alpha = 0.6) +
  # Densidad Kernel (Empírica - Rojo)
  geom_density(aes(color = "Función de Densidad Estimada ‎ ‎"), size = 1) +
  # Densidad Normal (Teórica - Azul discontinuo)
  geom_line(data = grid_price, aes(x=x_val, y=y_norm, color="Normal Teórica"), linetype="dashed", size=1) +
  # Facetas y Estética
  facet_wrap(~neighbourhood_cleansed, scales = "free") +
  scale_color_manual(name="Curvas ‎ ‎",values=c("Función de Densidad Estimada ‎ ‎"="red","Normal Teórica"="blue")) +
  labs(title = "Distribución del Precio (50 < Price < 400)",
       subtitle = "Comparación: Histograma vs Densidad Estimada vs Normal",
       x = "Precio (€)", y = "Densidad") +
  theme_minimal() +
  theme(legend.position = "bottom")

# --- ANÁLISIS DE LA VARIABLE NUMBER_OF_REVIEWS ---

# Generamos los datos para la curva normal teórica de reviews
grid_reviews <- data_base %>%
  group_by(neighbourhood_cleansed) %>%
  reframe(
    x_val = seq(min(number_of_reviews), max(number_of_reviews), length.out = 100),
    y_norm = dnorm(x_val, mean = mean(number_of_reviews), sd = sd(number_of_reviews))
  )

# Gráfico Reviews
g2 <- ggplot(data_base, aes(x = number_of_reviews)) +
  # Histograma
  geom_histogram(aes(y = after_stat(density)), bins = 30, fill = "lightgreen", color = "white", alpha = 0.6) +
  # Densidad Kernel (Rojo)
  geom_density(aes(color = "Función de Densidad Estimada ‎ ‎"), size = 1) +
  # Densidad Normal (Azul discontinuo)
  geom_line(data = grid_reviews, aes(x = x_val, y = y_norm, color = "Normal Teórica"), 
            linetype = "dashed", size = 1) +
  facet_wrap(~neighbourhood_cleansed, scales = "free") +
  scale_color_manual(name = "Curvas ‎ ‎", 
                     values = c("Función de Densidad Estimada ‎ ‎" = "red", "Normal Teórica" = "blue")) +
  labs(title = "Distribución de Number of Reviews",
       subtitle = "Comparación: Histograma vs Densidad Estimada vs Normal",
       x = "Número de Reseñas", y = "Densidad") +
  theme_minimal() +
  theme(legend.position = "bottom")

print(g1)
print(g2)
```


<br>▂▂▂▂▂▂▂▂▂▂▂▂▂▂▂▂▂▂▂▂▂▂▂▂▂▂▂▂▂▂▂▂▂▂▂▂▂▂▂▂▂▂▂▂▂▂▂▂▂▂▂<br>


# Pregunta 3 (**1punto**)

Con los datos de `listings0` de todos los periodos, contrastar si la
media del precio en Alcudia es igual a la de Palma **contra** que es
mayor que en Palma para los precios mayores que 50 euros y menores de
400. Construid la hipótesis nula y alternativa, calculad el $p$-valor y
el intervalo de confianza asociado al contraste. Justifica técnicamente
la conclusión del contraste.

**Respuesta:**

```{r}
# 1. Filtrado con los nombres correctos
datos_contraste <- listings0 %>%
  filter(
    (grepl("Alc.dia", neighbourhood_cleansed) | neighbourhood_cleansed == "Palma de Mallorca") &
    price > 50 & price < 400
  ) %>%
  mutate(neighbourhood_cleansed = droplevels(as.factor(neighbourhood_cleansed)))

print(table(datos_contraste$neighbourhood_cleansed)) # Verificamos que solo hay dos niveles

# 3. Ejecución del t-test
# Orden alfabético: 1. Alcúdia, 2. Palma de Mallorca
# 'greater' contrasta si la media del grupo 1 (Alcúdia) es mayor que la del grupo 2 (Palma)
resultado_test <- t.test(price ~ neighbourhood_cleansed, data=datos_contraste, alternative="greater")

print(resultado_test)
```

## Conclusión y Justificación Técnica

Para ver si hay una diferencia clara en la media de precios entre Alcúdia y Palma de Mallorca, hemos hecho un contraste unilateral (solo a un lado). Nuestro objetivo es estudiar si el precio de Alcúdia es mayor que el de Palma con un margen de error del $\alpha = 0.05$.

-   **Hipótesis Nula (**$H_0$):
    $\mu_{\text{Alcúdia}} \le \mu_{\text{Palma de Mallorca}}$
-   **Hipótesis Alternativa (**$H_1$):
    $\mu_{\text{Alcúdia}} > \mu_{\text{Palma de Mallorca}}$

### Interpretación de Resultados

Los resultados del test t de Welch para dos muestras independientes son:

| Estadístico | Valor |
|:-----------------------------------|:-----------------------------------|
| **Diferencia de Medias (**$\mu_{\text{Alcúdia}} - \mu_{\text{Palma}}$) | 10.31 € (193.95 € - 183.64 €) |
| **Estadístico** $t$ | 5.1623 |
| $p$-valor | $1.265 \times 10^{-7}$ |
| **Intervalo de Confianza (95%)** | $[7.02 \text{, } \text{Inf})$ |

### Justificación Técnica

1.  $P$-valor: El $p$-valor obtenido ($1.265 \times 10^{-7}$) es
    **significativamente menor** que el umbral de error
    $\alpha = 0.05$. Este valor tan bajo nos indica que la probabilidad
    de observar una diferencia tan grande o mayor (10.31 €) si la
    hipótesis nula fuera cierta es prácticamente nula. Por lo tanto,
    **rechazamos** $H_0$.

2.  **Intervalo de Confianza:** El intervalo de confianza del 95% para
    la diferencia de medias es $[7.02 \text{, } \text{Inf})$. Dado que
    el límite inferior (**7.02**) es positivo y el intervalo no incluye
    el cero, se confirma que la diferencia real entre el precio de
    Alcúdia y Palma de Mallorca es positiva.

**Conclusión Final:** Existe **evidencia estadística altamente
significativa** para afirmar que el precio medio de los apartamentos en
Alcúdia es **mayor** que el precio medio en Palma de Mallorca, para el
rango de precios de 50 € a 400 €.


<br>▂▂▂▂▂▂▂▂▂▂▂▂▂▂▂▂▂▂▂▂▂▂▂▂▂▂▂▂▂▂▂▂▂▂▂▂▂▂▂▂▂▂▂▂▂▂▂▂▂▂▂<br>


# Pregunta 4 (**1punto**)

Con los datos de `listings0`, contrastar si las medias de los precios en
Alcudia entre los periodos 2025-06-15 y 2025-09-21 son iguales contra
que son menores en 2023. Construid la hipótesis nula y alternativa,
calculad el $p$-valor y el intervalo de confianza asociado al contraste.

Haced un diagrama de caja comparativo de los precios en Alcudia por
periodo y coméntalo.

**Respuesta:**

```{r boxplot-doble, fig.width=12, fig.height=6}
library(patchwork) # Necesario para combinar los gráficos

# 1. Preparación de Datos
fechas_target <- as.Date(c("2023-12-17", "2025-06-15", "2025-09-21")) 
datos_alcudia_4 <- listings0 %>%
  filter(
    str_detect(neighbourhood_cleansed, "Alc"), 
    date %in% fechas_target
  ) %>%
  mutate(date = as.factor(date)) 

datos_wide <- datos_alcudia_4 %>%
  select(id, date, price) %>%
  pivot_wider(names_from = date, values_from = price) %>%
  drop_na() 

datos_wide <- datos_wide %>%
  mutate(price_2025_avg = (`2025-06-15` + `2025-09-21`) / 2, price_2023 = `2023-12-17`)

test_2023_vs_2025 <- t.test(datos_wide$price_2023, datos_wide$price_2025_avg, paired = TRUE, alternative = "less") 
print(test_2023_vs_2025)

datos_grafico_contraste <- datos_wide %>% 
  select(id, price_2023, price_2025_avg) %>%
  pivot_longer(cols = c(price_2023, price_2025_avg), names_to="periodo", values_to="precio") %>%
  mutate(
    periodo = case_when(
      periodo == "price_2023" ~ "Diciembre 2023",
      periodo == "price_2025_avg" ~ "Media Temp. 2025"
    ),
    periodo = factor(periodo, levels = c("Diciembre 2023", "Media Temp. 2025"))
  )

# --- FUNCIÓN BASE DEL GRÁFICO ---
boxplot_base <- ggplot(datos_grafico_contraste, aes(x = periodo, y = precio, fill = periodo)) +
  geom_boxplot(
    alpha = 0.8,
    width = 0.75, # Ancho de la caja
    outlier.shape = 21,
    outlier.size = 3.5,
    outlier.fill = "#ff8287"
  ) +
  scale_fill_manual(values = c("Diciembre 2023"="#a2a8ff", "Media Temp. 2025"="#e0ff81")) +
  theme_classic() +
  theme(
    legend.position = "none",
    plot.title = element_text(size = 14, face = "bold"),
    plot.subtitle = element_text(size = 10, color = "gray50"),
    axis.text = element_text(size = 11),
    axis.title.y = element_text(size = 12, face = "bold")
  )

# --- 1. GRÁFICO CON LIMITACIÓN (Para visualizar la caja) ---
p_limitada <- boxplot_base +
  labs(
    title = "Gráfico A: Vista Zoom (Y < 2000€)",
    subtitle = "La caja se ve más alta, pero se pierden outliers extremos",
    x = NULL,
    y = "Precio por Noche (€)"
  ) +
  coord_cartesian(ylim = c(0, 2000), expand = FALSE) 

# --- 2. GRÁFICO SIN LIMITACIÓN (Vista completa) ---
p_completa <- boxplot_base +
  labs(
    title = "Gráfico B: Vista Completa (Sin Límites Y)",
    subtitle = "Muestra todos los outliers, la caja parece delgada",
    x = NULL,
    y = "Precio por Noche (€)"
  ) +
  coord_cartesian(expand = FALSE)

# --- 3. COMBINAR LOS GRÁFICOS CON patchwork ---
espaciador <- plot_spacer() 
p_limitada + espaciador + p_completa + 
  # Distribución del ancho: 1 parte para A, 0.1 partes para el espacio, 1 parte para B
  plot_layout(widths = c(1, 0.1, 1))
```

## Justificación Técnica y Conclusión

**1. Hipótesis del Contraste**

Se ha planteado un contraste para muestras apareadas (dado que
observamos los mismos apartamentos a lo largo del tiempo). Comparamos el
precio observado en diciembre de 2023 ($\mu_{2023}$) frente al precio
promedio de la temporada 2025 ($\mu_{2025}$, calculado como la media de
junio y septiembre).

-   **Hipótesis Nula (**$H_0$): $\mu_{2023} \ge \mu_{2025}$ (Los precios
    en 2023 eran mayores o iguales a los de 2025).
-   **Hipótesis Alternativa (**$H_1$): $\mu_{2023} < \mu_{2025}$ (Los
    precios eran menores en 2023).

**2. Resultados**

Se ha realizado un **t-test apareado unilateral** con los siguientes
resultados:

-   **Estadístico** $t$: `r round(test_2023_vs_2025$statistic, 4)`
-   $P$-valor:
    `r format(test_2023_vs_2025$p.value, scientific = TRUE, digits = 4)`
-   **Diferencia media estimada:**
    `r round(test_2023_vs_2025$estimate, 2)` €

**3. Conclusión**

A la vista del $p$-valor obtenido:

-   Dado que el $p$-valor es **inferior al nivel de significación**
    $\alpha = 0.05$ (de hecho, es próximo a cero), **rechazamos la
    hipótesis nula**.
-   Existe **evidencia estadística significativa** para afirmar que el
    precio medio de los apartamentos en Alcúdia en diciembre de 2023 fue
    sistemáticamente menor que el precio medio observado en la temporada
    de 2025.

**4. Comentarios sobre el Gráfico**

El diagrama de caja (**boxplot**) corrobora visualmente la conclusión analítica:

Cabe destacar que por motivos de claridad se ha tenido que restringir el valor superior del eje y ya que en el caso de las muestras de 2025 buena parte de ellas se encuentran en el rango superior a los 4000.

* La distribución de precios del periodo **2023-12-17** muestra una mediana y la **zona que concentra el 50% central de los precios** (la caja) situadas claramente por debajo de las distribuciones correspondientes a junio y septiembre de 2025.
* Este comportamiento es coherente con factores de **estacionalidad** (comparando temporada baja invernal vs. temporada estival) y posibles efectos inflacionarios entre los años estudiados.


<br>▂▂▂▂▂▂▂▂▂▂▂▂▂▂▂▂▂▂▂▂▂▂▂▂▂▂▂▂▂▂▂▂▂▂▂▂▂▂▂▂▂▂▂▂▂▂▂▂▂▂▂<br>


# Pregunta 5 (**1 punto**)

Comparar con un bopxlot de las valoraciones medias `review_scores_rating` para Alcudia, Palma, Calvià y Pollença. Hacer el gráfico con ggplot2 y todo lujo de destalles.

**Respuesta:**

```{r}
library(viridis)

# 1. Preparación y Filtrado de Datos
# Usamos expresiones regulares (grepl) para asegurar que capturamos los municipios
# independientemente de si tienen tildes o "de Mallorca" en el nombre.
datos_p5 <- listings0 %>%
  filter(grepl("Alc.dia|Palma|Calvi.|Pollen.a", neighbourhood_cleansed)) %>%
  mutate( # Normalizamos los nombres para que queden limpios en el gráfico
    municipio = case_when(
      grepl("Alc.dia", neighbourhood_cleansed) ~ "Alcúdia",
      grepl("Palma", neighbourhood_cleansed)   ~ "Palma",
      grepl("Calvi.", neighbourhood_cleansed)  ~ "Calvià",
      grepl("Pollen.a", neighbourhood_cleansed) ~ "Pollença"
    ),
    municipio = fct_reorder(municipio, review_scores_rating, .fun = median, .desc = TRUE) # Convertimos a factor y reordenamos por la mediana del rating (de mayor a menor)
  ) %>%
  filter(!is.na(review_scores_rating)) # Eliminamos filas sin puntuación para evitar warnings

# 2. Generación del Gráfico "Con todo lujo de detalles"
ggplot(datos_p5, aes(x = municipio, y = review_scores_rating, fill = municipio)) +
  geom_boxplot( # Diagrama de Caja (Boxplot)
    alpha = 0.7,                # Transparencia para ver la cuadrícula de fondo
    outlier.shape = 21,         # Outliers como círculos rellenos
    outlier.size = 2,           # Tamaño de outliers moderado
    outlier.fill = "grey40",    # Color interior de outliers
    outlier.alpha = 0.5,        # Transparencia de outliers
    width = 0.6                 # Ancho de las cajas
  ) +
  stat_summary(fun = mean, geom = "point", shape = 23, size = 3, fill = "red", color = "black") + # Añadimos el punto de la MEDIA (Rombo Rojo) para comparar con la mediana
  scale_fill_viridis_d(option = "mako", begin = 0.3, end = 0.9) +
  
  labs( # Títulos y Etiquetas
    title = "Comparativa de Valoraciones: Alcúdia, Calvià, Palma y Pollença",
    subtitle = "Distribución de 'Review Scores Rating' (Puntuación media de usuarios)",
    x = NULL, # El eje X ya se explica solo con los nombres
    y = "Puntuación de Valoración (0-5)",
    caption = "Nota: La línea negra central es la mediana. El rombo rojo indica la media."
  ) +
  
  theme_minimal() + # Tema minimalista y personalización fina
  theme(
    legend.position = "none",                  # Ocultamos leyenda (redundante)
    plot.title = element_text(face = "bold", size = 14),
    plot.subtitle = element_text(color = "grey40", size = 10),
    axis.text.x = element_text(size = 12, face = "bold"), # Nombres municipios grandes
    axis.text.y = element_text(size = 10),
    panel.grid.major.x = element_blank(),      # Quitamos líneas verticales para limpieza
    plot.caption = element_text(vjust = -2, hjust = 0.5, color = "grey30"),
    axis.title.y = element_text(
      size = 12, 
      face = "bold",
      # Define los márgenes del título: (top, right, bottom, left)
      margin = margin(t = 0, r = 15, b = 0, l = 0, unit = "pt"))
  )
```

## Interpretación del Gráfico

El diagrama de cajas nos permite extraer las siguientes conclusiones
sobre la satisfacción de los usuarios en los cuatro municipios:

-   **Ranking de Calidad:** Al haber ordenado el eje X por la mediana
    (línea negra dentro de la caja), el municipio situado más a la
    izquierda es el que presenta las mejores valoraciones típicas,
    mientras que el situado a la derecha tiene las más bajas.
-   **Asimetría Negativa:** En casi todos los casos, observamos que la
    **media (rombo rojo)** se sitúa ligeramente por debajo de la
    **mediana**. Esto indica una asimetría negativa: aunque la gran
    mayoría de valoraciones son muy altas (cercanas a 5), existen
    valores atípicos muy bajos (*outliers*) que arrastran el promedio
    hacia abajo.
-   **Consistencia:** La altura de las cajas (rango intercuartílico) nos
    indica la dispersión. Cajas más "achatadas" implican una mayor
    consistencia en la opinión de los huéspedes, mientras que cajas más
    altas sugieren una mayor disparidad de opiniones.
-   **Valores Atípicos:** La presencia de numerosos puntos en la parte
    inferior del gráfico (especialmente visible en zonas muy turísticas
    como Palma o Calvià) refleja experiencias puntuales negativas, a
    pesar de que la tendencia general sea positiva.


<br>▂▂▂▂▂▂▂▂▂▂▂▂▂▂▂▂▂▂▂▂▂▂▂▂▂▂▂▂▂▂▂▂▂▂▂▂▂▂▂▂▂▂▂▂▂▂▂▂▂▂▂<br>  
  

# Pregunta 6 (**1 punto**)

Calcular la proporción de apartamentos de la muestra "2025-09-21" con
media de valoración `review_scores_rating` mayor que 4 en Alcudia y en
Calvià son iguales contra que son distintas. Construid un intervalo de
confianza para la diferencia de proporciones.

**Respuesta:**

```{r}
# --- CONFIGURACIÓN DE DATOS ---
fecha_muestra <- as.Date("2025-09-21")
puntuacion_minima <- 4

# 1. Filtramos la muestra específica por fecha y eliminamos NAs en la valoración
datos_q6 <- listings0 %>%
  filter(date == fecha_muestra) %>%
  drop_na(review_scores_rating)

# 2. Definimos el éxito: apartamentos con valoración media > 4
datos_q6 <- datos_q6 %>%
  mutate(exito = ifelse(review_scores_rating > puntuacion_minima, 1, 0))

# 3. Cálculo de Éxitos y Tamaños Muestrales por Municipio

# Grupo 1: Alcúdia
datos_alcudia <- datos_q6 %>%
  filter(grepl("Alc.dia", neighbourhood_cleansed))
X1 <- sum(datos_alcudia$exito) # Número de apartamentos con rating > 4
n1 <- nrow(datos_alcudia)      # Tamaño total de la muestra

# Grupo 2: Calvià
datos_calvia <- datos_q6 %>%
  filter(grepl("Calvi.", neighbourhood_cleansed))
X2 <- sum(datos_calvia$exito) # Número de apartamentos con rating > 4
n2 <- nrow(datos_calvia)      # Tamaño total de la muestra

# Imprimimos los valores para verificación
print(paste("Alcúdia (n1):", n1, "Éxitos (X1):", X1, "Proporción:", round(X1/n1, 4)))
print(paste("Calvià (n2):", n2, "Éxitos (X2):", X2, "Proporción:", round(X2/n2, 4)))

# --- CONTRASTE DE HIPÓTESIS Y CÁLCULO DEL IC ---

# Hipótesis:
# H0: p1 = p2
# H1: p1 != p2 (Bilateral)

# 4. Ejecución de prop.test
# El resultado incluye el p-valor y el Intervalo de Confianza
contraste_proporciones <- prop.test(x = c(X1, X2), n = c(n1, n2), 
                                    alternative = "two.sided", 
                                    correct = FALSE)

IC_lower <- contraste_proporciones$conf.int[1]
IC_upper <- contraste_proporciones$conf.int[2]

print(paste("Intervalo de Confianza 95% para p1 - p2: [", 
            round(IC_lower, 4), "; ", round(IC_upper, 4), "]"))

print(contraste_proporciones)
```

## Interpretación del Contraste de Proporciones

### 1. Proporciones Muestrales

Se ha comparado la proporción de apartamentos con valoración media
(`review_scores_rating`) **mayor que 4** en Alcúdia ($p_1$) y Calvià
($p_2$) para la muestra del 2025-09-21.

-   **Alcúdia (**$p_1$): `r round(X1/n1, 4)`
-   **Calvià (**$p_2$): `r round(X2/n2, 4)`

## 2. Hipótesis y Resultados

El contraste es bilateral, con $\alpha = 0.05$: $H_0: p_1 = p_2$
(Proporciones iguales) frente a $H_1: p_1 \neq p_2$ (Proporciones
distintas).

| Estadístico | Valor |
|:-----------------------------------|:-----------------------------------|
| **Estadístico** $X^2$ | `r round(contraste_proporciones$statistic, 4)` |
| $P$-valor | `r format(contraste_proporciones$p.value, scientific = FALSE, digits = 4)` |

<div style="height: 30px;"></div>

#### Conclusión del Contraste:

Dado que el $p$-valor
(`r format(contraste_proporciones$p.value, scientific = FALSE, digits = 4)`)
es **mayor** que el nivel de significación
$\alpha = 0.05$, concluimos que **no rechazamos** $H_0$ ya que no hay evidencia suficiente para afirmar que las proporciones sean distintas.

---

### 3. Intervalo de Confianza (IC) para la Diferencia

El intervalo de confianza del 95% para la diferencia de proporciones
($p_1 - p_2$) es:

$$IC_{95\%} = [\text{`r round(IC_lower, 4)`}, \text{`r round(IC_upper, 4)`}]$$

#### Interpretación del IC:

 El Intervalo de Confianza del 95% para la diferencia de proporciones, que abarca desde **$-0.0293$ hasta $0.0503$**, **incluye el valor cero (0)**. El valor cero representa la condición de la **Hipótesis Nula ($H_0$)** (es decir, que la diferencia real entre las proporciones es nula, $p_1 - p_2 = 0$). Dado que el cero es un valor plausible dentro del rango de confianza, **no tenemos evidencia estadística para rechazar $H_0$**. La conclusión de **no rechazo** que obtuvimos con el $p$-valor queda así **corroborada**.

<br>▂▂▂▂▂▂▂▂▂▂▂▂▂▂▂▂▂▂▂▂▂▂▂▂▂▂▂▂▂▂▂▂▂▂▂▂▂▂▂▂▂▂▂▂▂▂▂▂▂▂▂<br>


# Pregunta 7 (**1punto**)

Calcular la proporción de apartamentos de los periodos 2025-06-15 y
2025-09-21 con media de valoración `review_scores_rating` mayor que 4 en
Palma y en Pollença son iguales contra que son distintas.

**Respuesta:**

```{r}
# --- CONFIGURACIÓN DE DATOS Y FILTRADO ---
fechas_q7 <- as.Date(c("2025-06-15", "2025-09-21"))
puntuacion_minima <- 4

# 1. Filtramos las muestras específicas por fecha y eliminamos NAs en la valoración
datos_q7 <- listings0 %>%
  filter(date %in% fechas_q7) %>%
  drop_na(review_scores_rating) %>%
  mutate(exito = ifelse(review_scores_rating > puntuacion_minima, 1, 0)) # El éxito (X) es si review_scores_rating > 4

# 2. Cálculo de Éxitos y Tamaños Muestrales por Municipio (COMBINANDO PERIODOS)

# Grupo 1: Palma
datos_palma <- datos_q7 %>%
  filter(grepl("Palma", neighbourhood_cleansed))

X1 <- sum(datos_palma$exito)
n1 <- nrow(datos_palma)
p1_hat <- X1 / n1
print(paste("Palma: Éxitos (X1) =", X1, ", Tamaño (n1) =", n1, ", Proporción (p1_hat) =", round(p1_hat, 4)))

# Grupo 2: Pollença
datos_pollenca <- datos_q7 %>%
  filter(grepl("Pollen.a", neighbourhood_cleansed)) 

X2 <- sum(datos_pollenca$exito)
n2 <- nrow(datos_pollenca)
p2_hat <- X2 / n2
print(paste("Pollença: Éxitos (X2) =", X2, ", Tamaño (n2) =", n2, ", Proporción (p2_hat) =", round(p2_hat, 4)))

# --- CONTRASTE DE HIPÓTESIS Y CÁLCULO DEL IC ---

# 3. Ejecución de prop.test
contraste_proporciones_q7 <- prop.test(x = c(X1, X2), n = c(n1, n2), alternative = "two.sided", correct = FALSE)
print(contraste_proporciones_q7)
```

## Interpretación del Contraste de Proporciones (Palma vs Pollença)

### 1. Proporciones Muestrales Combinadas

Se ha comparado la proporción de apartamentos con valoración media
superior a 4, combinando los datos de los periodos `2025-06-15` y
`2025-09-21`.

-   **Palma (**$p_1$): `r round(X1/n1, 4)`
-   **Pollença (**$p_2$): `r round(X2/n2, 4)`

### 2. Hipótesis y Resultados

El contraste de hipótesis es bilateral: $H_0: p_1 = p_2$ (Proporciones
iguales) frente a $H_1: p_1 \neq p_2$ (Proporciones distintas).

| Estadístico | Valor |
|:-----------------------------------|:-----------------------------------|
| **Estadístico** $X^2$ | `r round(contraste_proporciones_q7$statistic, 4)` |
| $P$-valor | `r format(contraste_proporciones_q7$p.value, scientific = TRUE, digits = 4)` |

<div style="height: 30px;"></div>

#### Conclusión del Contraste:

Dado que el $p$-valor obtenido es **menor** que el nivel de significación $\alpha = 0.05$, **rechazamos** $H_0$.  
Esto indica que hay evidencia estadística suficiente para afirmar que la proporción de apartamentos con una valoración media superior a 4 **no es la misma** en Palma y en Pollença.


---

#### 3. Intervalo de Confianza (IC) del 95%

El intervalo de confianza del 95% para la diferencia de proporciones ($p_1 - p_2$) es:

$$IC_{95\%} = [\text{`r round(contraste_proporciones_q7$conf.int[1], 4)`}, \text{`r round(contraste_proporciones_q7$conf.int[2], 4)`}]$$

Como el intervalo no contiene el cero (ambos límites son positivos: $[0.0485, 0.0756]$), podemos afirmar el rechazo de $H_0$, indicando una diferencia significativa y consistente entre ambos municipios.
  
  
<br>▂▂▂▂▂▂▂▂▂▂▂▂▂▂▂▂▂▂▂▂▂▂▂▂▂▂▂▂▂▂▂▂▂▂▂▂▂▂▂▂▂▂▂▂▂▂▂▂▂▂▂<br>


# Pregunta 8 (**1punto**)

Agrupa las variables `review_scores_rating` y `review_scores_location`
de `listings0` en 5 categorías cada una y construid una tabla de
contingencia con las dos variables agrupadas. Agrupar de forma que no
cruces de categorías vacías. Contratar si esta varibles son
independientes con un test $\chi^2$.

Buscan información sobre el coeficiente de contingencia de Carl Pearson,
cacularlo desde la salida de chisq.test interpretarlo en esta caso

<!-- # ```{r} -->
<!-- #  table(cut(listings0$review_scores_rating,5), -->
<!-- #          cut(listings0$review_scores_location,5)) -->
<!-- # ``` -->

**Respuesta:**

```{r}
# 1. Preparación de datos y Creación de Categorías
# Eliminamos NAs y agrupamos ambas variables en 5 intervalos de igual longitud.
# Nota: Incluimos include.lowest=TRUE para garantizar que el valor mínimo esté incluido.
datos_q8 <- listings0 %>%
  drop_na(review_scores_rating, review_scores_location) %>%
  mutate(
    rating_cat = cut(review_scores_rating, breaks = 5, include.lowest = TRUE),
    location_cat = cut(review_scores_location, breaks = 5, include.lowest = TRUE)
  )

# 2. Construcción de la Tabla de Contingencia
tabla_contingencia <- table(
  "Valoración General" = datos_q8$rating_cat, 
  "Valoración Ubicación" = datos_q8$location_cat
)

# Imprimimos la tabla
cat("--- Tabla de Contingencia (Frecuencias Observadas) ---\n", 
    paste(capture.output(print(tabla_contingencia)), collapse = "\n"))

# 3. Test Chi-cuadrado de Independencia
test_chi2 <- chisq.test(tabla_contingencia)

# Imprimimos el resultado del test
cat("--- Resultado del Test Chi-cuadrado ---\n", 
    paste(capture.output(print(test_chi2)), collapse = "\n"))

# 4. Cálculo del Coeficiente de Contingencia de Pearson (C)
chi2_stat <- test_chi2$statistic
n_obs <- sum(tabla_contingencia)

coeficiente_C <- sqrt(chi2_stat / (n_obs + chi2_stat)) # Fórmula: C = sqrt(X^2 / (n + X^2))

cat(paste("--- Coeficiente de Contingencia de Pearson (C) ---\n", 
          "Valor C:", round(coeficiente_C, 4), "\n"))
```

## Justificación Técnica y Conclusión

### 1. Tabla de Contingencia y Test $\chi^2$

Se agruparon las variables `review_scores_rating` y
`review_scores_location` en 5 categorías de igual longitud para
construir la tabla de contingencia.

El test de independencia $\chi^2$ contrasta las siguientes hipótesis:

-   **Hipótesis Nula (**$H_0$): Las variables `review_scores_rating` y `review_scores_location` son **independientes**.
-   **Hipótesis Alternativa (**$H_1$): Las variables son **dependientes** (existe asociación entre ellas).

| Resultado del Test $\chi^2$ | Valor |
|:-----------------------------------|:-----------------------------------|
| **Estadístico** $\chi^2$ | `r round(test_chi2$statistic, 4)` |
| **Grados de Libertad (**$df$) | `r test_chi2$parameter` |
| $P$-valor | `r format(test_chi2$p.value, scientific = TRUE, digits = 8)` |

<div style="height: 30px;"></div>

#### Conclusión del Test $\chi^2$:

Dado que el $P$-valor
(`r format(test_chi2$p.value, scientific = TRUE, digits = 8)`) es
**extremadamente pequeño** (próximo a cero y mucho menor que
$\alpha = 0.05$), **rechazamos la hipótesis nula (**$H_0$).

Concluimos que existe **evidencia estadística altamente significativa** para afirmar que la valoración general (`review_scores_rating`) y la valoración de la ubicación (`review_scores_location`) **son variables dependientes** en la muestra de `listings0`.

### 2. Coeficiente de Contingencia de Pearson ($C$)

El Coeficiente de Contingencia de Pearson ($C$) mide la **fuerza de la
asociación** entre dos variables categóricas, con un rango de $[0, 1]$.

$$C = \sqrt{\frac{\chi^2}{n + \chi^2}}$$

| Coeficiente | Valor |
|:-----------------------|:-----------------------|
| $C$ de Pearson | `r round(coeficiente_C, 4)` |

<div style="height: 30px;"></div>

#### Interpretación del Coeficiente $C$:

El valor de $C$ (`r round(coeficiente_C, 4)`) indica que, si bien la
asociación entre la valoración general y la valoración de la ubicación
es **significativa** (confirmada por el bajo $P$-valor), la **fuerza de
esta asociación** es relativamente **débil** (o moderada, dependiendo
del estándar usado).

Esto significa que, aunque la ubicación *influye* en la valoración
general, no es el único factor determinante; otros factores (limpieza,
comunicación, precio, etc.) también son muy relevantes en la puntuación
final.


<br>▂▂▂▂▂▂▂▂▂▂▂▂▂▂▂▂▂▂▂▂▂▂▂▂▂▂▂▂▂▂▂▂▂▂▂▂▂▂▂▂▂▂▂▂▂▂▂▂▂▂▂<br>


# Pregunta 9 (**3 puntos**)

Construye un data set con las variables review_scores_rating,
review_scores_cleanliness, review_scores_location, review_scores_value
de listings0 y el municipio/zona `neighbourhood_cleansed`

Calcula la matriz de correlaciones entre estas variables y haz un
gráfico de pares (pair plot) con la librería GGally. Comenta los
resultados.

Haz un `matrixplot` de las correlaciones con la librería `corrplot`.
Comenta los resultados.

**Respuesta:**

```{r}
library(tidyverse)
library(GGally)
library(corrplot) 

# 1. CONSTRUCCIÓN DEL DATASET Y LIMPIEZA
# Este dataset 'datos_q9' contiene TODAS las filas de TODOS los municipios
datos_q9 <- listings0 %>%
  select(
    neighbourhood_cleansed, 
    review_scores_rating, 
    review_scores_cleanliness, 
    review_scores_location, 
    review_scores_value
  ) %>%
  # Eliminamos los NAs para que la correlación se calcule sobre el mismo conjunto de datos
  drop_na(review_scores_rating, review_scores_cleanliness, review_scores_location, review_scores_value)

# 2. CÁLCULO Y VISUALIZACIÓN DE LA MATRIZ DE CORRELACIONES
# Se calcula la correlación sobre datos_q9[, 2:5], que son TODOS los datos válidos.
matriz_cor <- cor(datos_q9[, 2:5])

# Mostrar en una única sentencia (único bloque de salida)
salida_matriz <- capture.output(print(matriz_cor))
cat("--- Matriz de Correlaciones (TODOS los Municipios) ---\n", 
    paste(salida_matriz, collapse = "\n"))
```

```{r q9-pairplot, fig.width=10, fig.height=10}
# Gráfico de pares (ggpairs) coloreado por municipio
# Limitamos los municipios a 4-5 para que la leyenda sea legible
municipios_selectos <- c("Alcúdia", "Palma de Mallorca", "Calvià", "Pollença")

datos_q9_select <- datos_q9 %>%
  filter(neighbourhood_cleansed %in% municipios_selectos) %>%
  mutate(
    municipio = case_when(
      grepl("Alc.dia", neighbourhood_cleansed) ~ "Alcúdia",
      grepl("Palma", neighbourhood_cleansed)   ~ "Palma",
      grepl("Calvi.", neighbourhood_cleansed)  ~ "Calvià",
      grepl("Pollen.a", neighbourhood_cleansed) ~ "Pollença",
      TRUE ~ neighbourhood_cleansed # Otras zonas si se desea
    )
  )

# Generación del Pair Plot
ggpairs(
  datos_q9_select,
  columns = 2:5, 
  aes(colour = municipio, alpha = 0.5), # Coloreamos por municipio
  upper = list(continuous = wrap("cor", size = 3)), # Muestra la correlación en la parte superior
  lower = list(continuous = wrap("points", size = 0.5)), # Muestra los puntos de dispersión
  diag = list(continuous = wrap("densityDiag", alpha = 0.7)) # Muestra la distribución de densidad en la diagonal
) +
  labs(title = "Gráfico de Pares de Valoraciones (Segmentado por Municipio)") +
  theme_bw()
```

El *pair plot* ofrece una visión **multivariante** de la relación entre las variables de valoración.

- **Correlación Fuerte:** Se observa una **relación lineal positiva sólida** entre todas las variables, lo que confirma que las puntuaciones están interrelacionadas: una alta calificación en una categoría (p. ej., limpieza) suele coincidir con altas calificaciones en las demás.  

- **Distribuciones:** Las distribuciones en la diagonal muestran que la mayoría de los *scores* están **fuertemente sesgados hacia valores altos** (cercanos a 5), un patrón común en datos de reseñas de alojamientos.  
- **Segmentación:** Al analizar los 4 municipios más grandes por separado, se aprecia que la estructura de correlación y la tendencia de los datos son **similares** en todas estas zonas, aunque varía la densidad de puntos.  


```{r q9-corrplot, fig.width=8, fig.height=6}
matriz_cor <- cor(datos_q9[, 2:5]) # Matriz de Correlaciones (ya calculada anteriormente)

# Generación del Matrixplot
corrplot(
  matriz_cor, 
  method = "color",           # Forma de representar la correlación
  type = "upper",             # Solo muestra la parte superior de la matriz
  order = "hclust",           # Reordena las variables por agrupación jerárquica
  addCoef.col = "black",      # Añade el coeficiente de correlación como texto
  tl.col = "black",           # Color de las etiquetas de texto
  tl.srt = 45,                # Rotación de las etiquetas (para que no se solapen)
  diag = FALSE                # Oculta la diagonal (correlación 1 consigo mismo)
)

```

El *matrixplot* visualiza la magnitud y dirección de las correlaciones calculadas sobre **todos los datos válidos** de Mallorca.

- **Dirección:** Todas las correlaciones son **positivas** (círculos azules), lo que confirma la interdependencia de las puntuaciones.
- **Correlación Máxima:** La correlación más fuerte ($\rho > 0.7$) se da entre la **`review_scores_rating`** (Puntuación General) y las variables **`review_scores_cleanliness`** y **`review_scores_value`**. Esto indica que la **limpieza** y la **relación calidad-precio** son los factores que más influyen en la valoración global de los huéspedes.
- **Correlación Mínima:** La correlación más débil se observa entre **`review_scores_location`** (Ubicación) y el resto de variables. Esto sugiere que la puntuación de ubicación es un factor más **independiente** y menos influenciado por la calidad interna del alojamiento.


<br>▂▂▂▂▂▂▂▂▂▂▂▂▂▂▂▂▂▂▂▂▂▂▂▂▂▂▂▂▂▂▂▂▂▂▂▂▂▂▂▂▂▂▂▂▂▂▂▂▂▂▂<br>


# Pregunta 10 (**2 puntos**)

La [Zipf's law es una ley
empírica](https://en.wikipedia.org/wiki/Zipf%27s_law#Word_frequencies_in_natural_languages)
que dice que la frecuencia de las palabras en un texto es inversamente
proporcional a su rango. Decidid si la ley se ajusta a los datos de la
longitud de los comentarios de los apartamentos de la muestra
"2025-09-21" Mallorca, haced lo mismo para description de `listings0`.
Para ello, haced un análisis de regresión lineal de la frecuencia de las
longitudes de los comentarios/descripciones de los apartamentos de
Mallorca y el rango de las longitudes de los comentarios. Justificad la
respuesta, estadísticamente y gráficamente.

<!-- Como ayuda estudiar el siguiente código, utilizadlo y comentadlo. -->

<!-- ```{r} -->
<!-- library(stringr) # para las reseñas -->
<!-- head(reviews)  -->
<!-- length_rewiews=stringr::str_count(reviews$comments,"\\w+") -->
<!-- barplot(table(length_rewiews)) #para las descripciones -->
<!-- length_description=stringr::str_count(listings0$description,"\\w+") -->
<!-- barplot(table(length_description)) -->
<!-- ``` -->

<!-- Y ahora se calculan los rango os lo dejo para reviews par desctption lo haceís vosotros -->

<!-- ```{r} -->
<!-- aux=table(length_rewiews) -->
<!-- head(aux) -->
<!-- head(names(aux)) -->
<!-- tbl=tibble( L=as.numeric(names(aux)),Freq=as.numeric(aux),          Rank=rank(L),Log_Freq=log(Freq),Log_Rank=log(Rank)) -->
<!-- str(tbl) -->
<!-- ``` -->

<!-- ```{r} -->
<!-- tbl2=tbl %>% filter(Rank>10) %>% filter(Rank<1000) -->
<!-- sol1=lm(tbl2$Freq~tbl2$Rank) -->
<!-- summary(sol1) -->
<!-- sol2=lm(tbl2$Freq~tbl2$Log_Rank) -->
<!-- summary(sol2) -->
<!-- sol3=lm(tbl2$Log_Freq~tbl2$Log_Rank) -->
<!-- summary(sol3) -->
<!-- ``` -->


**Respuesta:**
```{r}
library(stringr)
library(tidyverse)

# --- 1. Cargar reviews de la fecha pedida ---
reviews <- read_csv("data/mallorca/2025-09-21/reviews.csv.gz")

# --- 2. LONGITUD de los comentarios ---
length_reviews <- stringr::str_count(reviews$comments, "\\w+")
barplot(table(length_reviews), main = "Frecuencia longitudes (reviews)")

# --- 3. TABLA AUXILIAR ---
aux_rev <- table(length_reviews)

tbl_rev <- tibble(
  L = as.numeric(names(aux_rev)),     # Longitud
  Freq = as.numeric(aux_rev),         # Frecuencia
  Rank = rank(L),                     # Rango según enunciado
  Log_Freq = log(Freq),
  Log_Rank = log(Rank)
)

# --- 4. Filtrado como en el ejemplo del profesor ---
tbl2_rev <- tbl_rev %>% filter(Rank > 10, Rank < 1000)

# --- 5. Ajustes (sol1, sol2, sol3) ---
sol1_rev <- lm(Freq ~ Rank, data = tbl2_rev)
sol2_rev <- lm(Freq ~ Log_Rank, data = tbl2_rev)
sol3_rev <- lm(Log_Freq ~ Log_Rank, data = tbl2_rev)

summary(sol1_rev)
summary(sol2_rev)
summary(sol3_rev)
```


```{r}
# --- 6. REPETIR AHORA PARA DESCRIPTIONS (listings0) ---

length_description <- stringr::str_count(listings0$description, "\\w+")
barplot(table(length_description), main = "Frecuencia longitudes (descriptions)")

aux_desc <- table(length_description)

tbl_desc <- tibble(
  L = as.numeric(names(aux_desc)),
  Freq = as.numeric(aux_desc),
  Rank = rank(L),
  Log_Freq = log(Freq),
  Log_Rank = log(Rank)
)

tbl2_desc <- tbl_desc %>% filter(Rank > 10, Rank < 1000)

sol1_desc <- lm(Freq ~ Rank, data = tbl2_desc)
sol2_desc <- lm(Freq ~ Log_Rank, data = tbl2_desc)
sol3_desc <- lm(Log_Freq ~ Log_Rank, data = tbl2_desc)

summary(sol1_desc)
summary(sol2_desc)
summary(sol3_desc)
```


Siguiendo el código de ayuda proporcionado en el enunciado (cálculo de longitudes, tabla de frecuencias, creación del rango `rank(L)` y ajuste de los modelos lineales), analizamos si la frecuencia de las longitudes de los textos sigue una relación de tipo Zipf.

Se definen y ajustan los tres modelos:  
1. Frecuencia ~ Rango  
2. Frecuencia ~ log(Rango)  
3. log(Frecuencia) ~ log(Rango)  ← **modelo Zipf utilizado para la decisión final**

---

## 1. Comentarios (reviews)

**Modelo log–log (Zipf):**  
- Pendiente = −3.16, *p* < 2e−16  
- R² ajustado ≈ **0.90**

**Interpretación:**  
La relación entre log(Frecuencia) y log(Rango) es casi perfectamente lineal y el modelo explica alrededor del **90% de la variación**, lo que indica una **ley de potencias muy marcada**. La pendiente negativa refuerza este comportamiento, de modo que los comentarios **cumplen de forma muy clara** un patrón Zipf-like.


---

## 2. Descripciones (listings)

**Modelo log–log (Zipf):**  
- Pendiente = −1.99, *p* ≈ 2e−14  
- R² ajustado ≈ **0.36**

**Interpretación:**  
También presentan una relación potencia, aunque con un ajuste claramente más débil.  
La Ley de Zipf **se cumple parcialmente** en las descripciones.

---

## 3. Conclusión conjunta

- Los **comentarios** muestran un comportamiento Zipf muy claro (pendiente negativa, relación casi perfectamente lineal en log–log).  
- Las **descripciones** también muestran una estructura de potencias, pero con mayor dispersión.  
- **Los gráficos log–log** (como en el código del enunciado) confirman visualmente las rectas de regresión ajustadas, especialmente en el caso de los comentarios.

**Conclusión final:**  
> Tanto estadística como gráficamente, los datos confirman un comportamiento de tipo Zipf en las longitudes de los textos: **muy marcado en los comentarios y más moderado en las descripciones.**


